【裁判字號】    94,重上,363
【裁判日期】    950502
【裁判案由】    返還借款
【裁判全文】
臺灣高等法院民事判決                 94年度重上字第363號
上  訴  人    丁○○
訴訟代理人    楊詠熙律師
被 上訴 人    辛○○
              丙○○
              庚○○
              戊○○
              壬○○
              甲○○
              己○○
              子○○
              癸○○
被 上 訴 人   達勝有限公司
兼法定代理人  乙○○
上三人共同
訴訟代理人    吳誠修律師
當事人間返還借款事件，上訴人對於中華民國94年5月10日臺灣
臺北地方法院93年度重訴字第26號第一審判決提起上訴，本院於
95年4月18日言詞辯論終結，判決如下：
    主  文
原判決關於駁回上訴人下列第2項之訴部分及該部分假執行之聲
請，並訴訟費用之裁判均廢棄。
被上訴人達勝有限公司應給付上訴人新台幣佰萬元及自民國88
年8月29日起，至清償日止，按年息百分之5計算之利息。
其餘上訴駁回。
廢棄部分，第一、二審訴訟費用，由被上訴人達勝有限公司負擔
。其餘上訴駁回部分，第二審訴訟費用由上訴人負擔。
本判決第2項所命給付部分，於上訴人以新台幣壹佰萬元為被上
訴人達勝有限公司供擔保後得假執行。但被上訴人達勝有限公司
如以新台幣佰萬元為上訴人預供擔保，得免為假執行。
    事實及理由
甲、程序部分：
    本件被上訴人辛○○、丙○○、庚○○、戊○○、壬○○、
    甲○○、己○○、子○○未於言詞辯論期日到場，均無民事
    訴訟法第386條所列各款情形，爰依上訴人之聲請，由其一
    造辯論而為判決，核無不合，應予准許。合先敘明。
乙、實體部分：
一、上訴人主張：被上訴人乙○○為訴外人達采影音工作室股份
    有限公司（下稱達采公司）之實際負責人，於民國78年9月
    、10月間以該公司技術與設備良好可獲高額利潤，該公司需
    錢週轉等理由，向上訴人借款新台幣（下同）1,000萬元，
    上訴人即先匯款予該公司900萬元，並由被上訴人乙○○邀
    集該公司全體股東即其餘被上訴人辛○○、丙○○、庚○○
    、戊○○、壬○○、甲○○、己○○、子○○在借據上簽名
    ，表示向上訴人共同借款，上訴人收受借據後，再匯款100
    萬元；另被上訴人乙○○於78年8月2日因達采公司新購美國
    製二手貨機械設備向上訴人借款200萬元，同年月28日被上
    訴人乙○○又為所經營之達贏股份有限公司公司（下稱達贏
    公司）籌備週轉金，向上訴人借款200萬元；又於78年9月27
    日被上訴人乙○○再以其經營之被上訴人達勝有限公司需款
    週轉為由，向上訴人借款300萬元；上訴人均已交付上開借
    款，詎達采公司僅於80年9月30日清償200萬元，即不知去向
    ，迄87年間上訴人發現達采公司停止營業，最後一任負責人
    癸○○未通知上訴人，顯侵害上訴人之債權，至今就1,000
    萬元借款，僅還款200萬元，尚積欠800萬元本息未還，其餘
    之借款均未清償；為此上訴人就800萬元部分，依民法第478
    條、第271條、公司法第23條第2項之規定，求為命被上訴人
    乙○○、癸○○、戊○○、己○○、楊建華、丙○○、辛○
    ○、甲○○、壬○○、子○○各返還80萬元及法定遲延利息
    ；其餘部分則求為命被上訴人乙○○給付借款400萬元、被
    上訴人達勝有限公司給付300萬元及法定遲延利息之判決（
    原審為被上訴人勝訴之判決，上訴人聲明不服，提起上訴）
    。並上訴聲明：(一)原判決廢棄。(二)被上訴人達勝有限公司應
    給付上訴人300萬元及自78年9月27日起至清償日止，按年息
    百分之5計算之利息。(三)被上訴人乙○○、癸○○、戊○○
    、己○○、庚○○、丙○○、辛○○、甲○○、壬○○、子
    ○○（又名賴鴻德）應各給付上訴人80萬元，其中18萬9400
    元自78年10月20日起，其餘61萬0,600元自78年11月8日起，
    均至清償日止，按年息百分之5計算之利息。(四)被上訴人乙
    ○○應給付上訴人400萬元，其中200萬元自78年8月28日起
    ，其餘200萬元自79年8月2日起至清償日止，按年息百分之5
    計算之利息。(五)願供擔保，請准宣告假執行。
二、被上訴人抗辯部分：
    (一)被上訴人乙○○、達勝有限公司則以：上訴人因朋友介紹
      而結識被上訴人達勝有限公司負責人乙○○，上訴人表示
      稍有積蓄，希望能投資獲利，上訴人乃於78年8月28日出
      借200萬元予乙○○投資參與之訴外人達贏公司，並約定
      年息百分之15，月取2萬5,000元。嗣上訴人又知乙○○所
      經營之達采公司，該公司於77年6月間成立，以影視錄音
      工程為其業務，係由楊安德、庚○○、樓恩奇等專門技術
      人員負責經營，被上訴人乙○○應邀參與投資。上訴人知
      達采公司錄音工程前景良好，表示願為借款1,000萬元、
      投資300萬元與邀約友人投資200萬元，乙○○即將上訴人
      所稱投資300萬元部分，由乙○○先行代墊100萬元予達采
      公司，其餘200萬元由出借予達贏公司之款項抵付；但78
      年9月27日上訴人匯款達勝有限公司300萬元，言明為投資
      達采公司之投資款，其中100萬元返還乙○○代墊款100萬
      元，200萬元囑代轉達采公司，至原借予達贏公司200萬元
      轉作達采公司1,000萬元借款一部分，其餘800萬元部分上
      訴人先後於78年10月間分四筆匯入，至此，上訴人出借達
      采公司1,000萬元、投資300萬元，79年4月間上訴人與乙
      ○○商議認達采公司股東成員龐雜，決意改組，定資本額
      120股，由上訴人占4分之1即30股，餘由被上訴人乙○○
      占4分之3即90股，上訴人出借與投資1,300萬元與出借予
      達嬴公司200萬元合計1,500萬元經計算僅6股，經股東許
      壽美、庚○○出售2股予上訴人，應補20股並分擔前期虧
      損，上訴人已將出借及投資達采公司、出借達贏公司金額
      均轉換為股份，上訴人仍稱係金錢借貸，與事實不符云云
      。被上訴人癸○○則以：上訴人與達采公司間無債權債務
      關係，上訴人應證明其主張之債權存在。又上訴人係達采
      公司副董事長，並非修正後公司法第23條第2項規定之「
      他人」，上訴人請求伊賠償，顯屬無據等語，資為抗辯。
      並答辯聲明：(一)上訴駁回。(二)如受不利判決，願預供擔保
      請准宣告免為假執行。
    (二)被上訴人辛○○、丙○○、戊○○、子○○、庚○○在原
      審則以：上訴人所提出之傳真借據函雖有伊等之簽字，然
      伊等並未向上訴人借款，係當時所服務之達采公司向上訴
      人借貸，公司負責人要求各股東在該借據上簽字，實際上
      伊等未收受上訴人任何款項，雙方間無金錢借貸關係存在
      等語，資為抗辯。被上訴人辛○○、丙○○、戊○○、子
      ○○、庚○○及壬○○、甲○○、己○○於本院審理時，
      均未到場，亦未提出書狀為任何聲明及陳述。
三、兩造不爭執事項：
    上訴人於78年8月28日由其配偶張黃淑齡匯款達贏公司200萬
    元、78年9月27日匯入達勝有限公司300萬元，自78年10月17
    日、78年10月19日、78年11月4日、78年11月8日張黃淑齡依
    次匯入達采公司116萬8,200元、272萬5,800元、110萬6,000
    元、300萬元，達采公司於80年9月3日返還上訴人200萬元；
    被上訴人乙○○、辛○○、丙○○、子○○、庚○○、戊○
    ○、己○○、甲○○、壬○○等人為達采公司股東，除壬○
    ○、甲○○外，其餘對上訴人提出之合計1,000萬元之借據
    二紙，在該借據上親自簽名等事實，為兩造所不爭執（見本
    院卷(二)第23頁之筆錄、第24頁背面、第25頁正面之書狀），
    且有借條、匯款回條、存證信函、電匯回條、臺灣臺北地方
    法院（下稱臺北地院）88年度自字第765號及本院89年度上
    訴字第3981號刑事判決可證（見原審卷第11頁至第19頁、第
    67 頁至第86頁），堪信為真實。
四、本件經依民事訴訟法第463條準用同法第270條之1第1項第3
    款規定，整理並協議簡化爭點後，兩造同意就本院95年1月9
    日準備程序中，兩造協議簡化之爭點為辯論範圍（見本院卷
    (二)第55頁、第56頁筆錄）。本件主要爭點為兩造間究為借款
    關係或投資關係？茲分述如下：
    (一)關於上訴人請求被上訴人乙○○、癸○○、戊○○、己○
      ○、庚○○、丙○○、辛○○、甲○○、壬○○、子○○
    （又名賴鴻德）應各給付上訴人80萬元及法定遲延利息部分
    ：
      1.按當事人主張有金錢借貸關係存在，須就其發生所須具
        備之特別要件即金錢之交付及借貸意思表示相互一致負
        舉證責任。又按負舉證責任之當事人，須證明至使法院
        就該待證事實獲得確實之心證，始盡其證明責任。倘不
        負舉證責任之他造當事人，就同一待證事實已證明間接
        事實，而該間接事實依經驗法則為判斷，與待證事實之
        不存在可認有因果關係，足以動搖法院原已形成之心證
        者，將因該他造當事人所提出之反證，使待證事實回復
        至真偽不明之狀態。此際，自仍應由主張該事實存在之
        一造當事人舉證證明之，始得謂已盡其證明責任。（最
        高法院81年度台上字第2372號、93年度台上字第2058號
        裁判意旨參照）。
      2.上訴人雖請求被上訴人乙○○、癸○○、戊○○、己○
        ○、庚○○、丙○○、辛○○、甲○○、壬○○、子○
        ○（又名賴鴻德）等10人應各給付上訴人80萬元，以清
        償剩餘之800萬元借款（原借款1,000萬元，後由乙○○
        返還200萬元），並提出除被上訴人癸○○外，由被上
        訴人乙○○等9人簽名之借據傳真函為證（見原審卷第
        11、12頁之借條）以證明雙方間有1,000萬元之借款。
        然查上訴人已自認係被上訴人乙○○開口向上訴人要求
        借款予達采公司1,000萬元（見本院卷(一)第46頁上訴人
        之上訴理由狀），嗣達采公司於80年9月3日返還上訴人
        200萬元之事實，為兩造所不爭執（見本院卷(二)第23頁
        之筆錄、第24頁背面、第25頁正面之書狀）。再依上訴
        人所提之書狀及於審理中所陳，均表示其係與被上訴人
        乙○○接洽，而由上訴人或其妻張黃淑齡匯款等情，而
        上開傳真借據二紙亦記載「茲向丁○○先生（指上訴人
        ，下同）借到新台幣佰捌拾玖萬肆仟元整無誤」、「
        茲向丁○○先生借到新台幣陸佰壹拾萬陸仟元整無誤」
        ，則金額合計為1,000萬元，然借據落款均署名「達采
        影音工作室股份有限公司」，除被上訴人癸○○外，被
        上訴人乙○○、戊○○、辛○○、丙○○、子○○（又
        名賴鴻德）、甲○○、壬○○、庚○○、己○○等人均
        在旁簽名，且被上訴人辛○○等人對上開借據上之簽名
        真正並不爭執，惟均否認向上訴人借款，並抗辯渠等僅
        在該借據上簽名，無借款之意思等語（見原審卷第36頁
        、第37頁、第116頁之筆錄）。再參酌上訴人僅匯款予
        達采公司，有上訴人之妻張黃淑齡名義之銀行匯款單據
        可證（見原審卷第179頁、第202頁、第203頁），並無
        匯款予被上訴人乙○○、辛○○、丙○○、子○○、庚
        ○○、戊○○、壬○○、甲○○、己○○、癸○○等人
        ，上訴人既未匯款與被上訴人辛○○等人，亦未提出與
        被上訴人辛○○等人間為達采公司間有借貸之關係，足
        證被上訴人辛○○等人顯未與上訴人成立金錢借貸之事
        實。是上訴人要求其等平均分擔積欠之借款800萬元，
        殊不足取。
      3.上訴人主張被上訴人乙○○以達采公司需款週轉而向上
        訴人借款，由上訴人及其妻張黃淑齡匯款1,000萬元予
        達采公司，有銀行匯款單據可考（見原審卷第179、202
        、203頁）。然查上訴人與其配偶張黃淑齡於84年12月
        29日至87年12月28日期間，分別擔任達采公司副董事長
        與董事，有達采公司公司變更登記事項卡可查（見原審
        卷第45、46頁）。足證上訴人確有因投資而成為達采公
        司股東之事實。
      4.上訴人又主張被上訴人癸○○為達采公司最後一任董事
        長，停業清算未通知上訴人，而認被上訴人癸○○任公
        司負責人執行職務侵害上訴人債權人權利，依修正前公
        司法第23條規定請求賠償等情。然按公司法第23條規定
        ，公司負責人對於公司業務之執行，如有違反法令致他
        人受有損害時，對他人應與公司負連帶賠償責任。此一
        公司負責人對於第三人之責任，乃係基於法律之特別規
        定，與一般侵權行為之構成要件不同（最高法院90年度
        台上第382號裁判要旨參照）。足見公司法第23條規定
        係對公司負責人執行公司職務，代表公司執行之外部行
        為造成第三人損害而與公司負連帶賠責任，如係公司內
        部股東間即不得按該項規定要求公司與公司負責人連帶
        賠償。查上訴人曾傳真予被上訴人乙○○，內容為：「
        原答應星期五（明天）參加開會，但家父的檢查一直無
        結果，……所以開會未克參加，請見諒……78.11.2.」
        、「以業務董事或副董事長之名，請吾兄決定便可」等
        語（見本院卷(一)第102、103頁之信函）。足見上訴人已
        知其係達采公司之副董事長，且上訴人亦無法證明被上
        訴人癸○○擔任達采公司最後一任董事長時，有執行職
        務侵害上訴人債權人權利之情形。揆諸上開說明，上訴
        人既係達采公司之副董事長（見原審卷第46頁之公司登
        記事項卡），為達采公司內部股東，並非第三人，且其
        無法證明被上訴人癸○○擔任達采公司最後一任董事長
        時，有執行職務侵害上訴人債權人權利之情形，自不得
        依公司法第23條之規定請求，被上訴人癸○○給付前開
        款項。
    (二)關於上訴人請求被上訴人乙○○應給付上訴人400萬元及
      法定遲延利息；請求被上訴人達勝有限公司應給付上訴人
      300萬元及法定遲延利息部分：
      1.上訴人主張被上訴人乙○○於78年8月2日因達采公司新
        購美國製二手貨機械設備向上訴人借款200萬元，同年
        月28日被上訴人乙○○又為所經營之達贏公司籌備週轉
        金，向上訴人借款200萬元；又於78年9月27日被上訴人
        乙○○再以其經營之被上訴人達勝有限公司需款週轉為
        由，向上訴人借款300萬元，上訴人均已交付上開借款
        等語，並提出銀行匯款單據為證（見原審卷第13、17、
        179、202、203頁）。查上訴人於78年8月28日由其配偶
        張黃淑齡匯款達贏公司200萬元、78年9月27日匯入達勝
        公司300萬元之事實，為兩造所不爭執，且有銀行匯款
        單據為憑（見原審卷第13、17頁）。是上訴人主張伊於
        78年8月28日由其配偶張黃淑齡匯款達贏公司200萬元、
        78年9月27日匯入達勝公司300萬元等語，自屬可採。
      2.至上訴人主張被上訴人乙○○於78年8月2日因達采公司
        新購美國製二手貨機械設備向上訴人借款200萬元部分
        ，並提出原證四被上訴人乙○○所書寫之字條為證（見
        原審卷第14頁）。惟查被上訴人乙○○所書寫之該字條
        內容為：「彰化銀行北新分行吉成辦事處乙○○，帳號
        ……，（78年）8月1日請匯入200萬（元），餘300萬（
        元）等OTARI裝好才匯，濬（指被上訴人乙○○）」，
        觀之該字條，充其量僅能證明被上訴人乙○○請上訴人
        於78年8月1日匯款200萬元，然上訴人始終無法提出已
        於78年8月2日匯款200萬元予被上訴人乙○○。且依上
        訴人所提出之銀行匯款單據所示（見原審卷第202、203
        、179頁之單據），上訴人自78年10月17日、78年10月
        19日、78年11月4日、78年11月8日、78年11月27日79年
        2月10日、由其配偶張黃淑齡依次匯入達采公司116萬
        8,200元、272萬5,800元、110萬6,000元、300萬元、
        100萬元、100萬元，共計1,000萬元，而達采公司已於
        80年9月3日返還上訴人200萬元，為上訴人所自認（見
        本院卷(一)第198頁之筆錄），並無上訴人所主張被上訴
        人乙○○於78年8月2日因達采公司新購美國製二手貨機
        械設備向上訴人借款200萬元之匯款資料，是上訴人此
        部分之主張，自不足取。
      3.上訴人確已於78年8月28日由其配偶張黃淑齡匯款達贏
        公司200萬元、78年9月27日匯入達勝公司300萬元，已
        如前述。然上開200萬元部分，上訴人已自認係由其配
        偶張黃淑齡匯款達贏公司，足見該200萬元借款，係達
        贏公司所借，而非被上訴人乙○○個人所借。則不論該
        200萬元是否已轉投資達采公司，上訴人係請求被上訴
        人乙○○給付該200萬元借款及利息，而非請求達贏公
        司給付該筆借款。是上訴人請求被上訴人乙○○給付
        200萬元及法定遲延利息，自屬無據。
      4.另上訴人配偶張黃淑齡匯款於78年9月27日匯入達勝有
        限公司之300萬元部分，是否已轉投資？被上訴人乙○
        ○雖抗辯上訴人之配偶張黃淑齡於78年9月27日匯入達
        勝有限公司之300萬元，除返還被上訴人乙○○代上訴
        人繳交達采公司入股款100萬元外，其餘200萬元為被上
        訴人乙○○代上訴人繳納達采公司之股款云云。惟查上
        訴人之配偶張黃淑齡確已將300萬元匯予達勝有限公司
        ，為被上訴人乙○○所不爭執，且有銀行匯款單可考（
        見原審卷第17頁）。再參酌上訴人委任之蔡得謙律師於
        提起刑事自訴前，曾以存證信函催告達勝有限公司返還
        上開300萬元借款（見原審卷第18、19頁之信函），達
        勝有限公司均未回函否認。被上訴人乙○○雖提出達采
        公司員工林友梅所書寫上訴人之入股款200萬元及轉帳
        傳票為證（見原審卷第55、56頁），惟為上訴人所否認
        。而上開文件均為達采公司之員工所書寫，且觀之78年
        12月1日達采公司公司變更登記事項卡所記載之資本額
        為600萬元，上訴人並不在股東之列，有該公司變更登
        記事項卡可考（見原審卷第125、126頁），而被上訴人
        乙○○復始終不能舉證以實其說。是被上訴人乙○○所
        為之上開抗辯，自不足取。則上訴人主張被上訴人乙○
        ○以其經營之被上訴人達勝有限公司需款週轉為由，由
        被上訴人達勝有限公司向上訴人借款300萬元等語，自
        屬可採。又按給付有確定期限者，債務人自期限屆滿時
        起，負遲延責任；給付無確定期限者，債務人於債權人
        得請求給付時，經其催告而未為給付，自受催告時起，
        負遲延責任；民法第229條第1、2項定有明文。查上訴
        人曾催告被上訴人達勝有限公司於函到30日內返還上開
        300萬元，被上訴人達勝有限公司於88年7月29日收受該
        存證信函（見原審卷第18頁至第20頁之存證信函及送達
        回執），則被上訴人達勝有限公司於上開存證信函30日
        之翌日起，即應負遲延責任，遲延利息應自88年8月29
        日起算。
五、綜上所述，上訴人請求被上訴人達勝有限公司應給付上訴人
    300萬元及自88年8月29日起，至清償日止，按年息百分之5
    計算之利息，自屬正當，應予准許。至超過上開部分之請求
    ，非屬正當，即屬不應准許。從而原審就上開應予准許部分
    ，所為上訴人敗訴之判決，尚有未洽，上訴意旨指摘原判決
    此部分不當，求予廢棄改判，為有理由，爰由本院予以廢棄
    改判如主文第2項所示。至於上訴人之請求不應准許部分，
    原判決所為上訴人敗訴之判決，經核並無不合，上訴意旨指
    摘原判決此部分不當，求予廢棄改判，為無理由，應駁回其
    上訴。
六、兩造其餘之攻擊或防禦方法及所用之證據，經斟酌後，認為
    均不足以影響判決之結果，爰不逐一論列。
七、據上論結，本件對被上訴人達勝有限公司之上訴為有理由，
    對其餘被上訴人之上訴為無理由，依民事訴訟法第450條、
    第449條第1項、第463條、第385條第1項前段、第390條第2
    項、第392條第2項、第78條，判決如主文。
中    華    民    國    95    年    5     月     2    日
                  民事第七庭  審判長法  官  鄭三源
                                    法  官  黃嘉烈
                                    法  官  王聖惠
正本係照原本作成。
上訴人、被上訴人達勝有限公司如不服本判決，應於收受送達後
20日內向本院提出上訴書狀，其未表明上訴理由者，應於提出上
訴後20日內向本院補提理由書狀（均須按他造當事人之人數附繕
本）上訴時應提出委任律師或具有律師資格之人之委任狀；委任
有律師資格者，另應附具律師資格證書及釋明委任人與受任人有
民事訴訟法第466條之一第一項但書或第二項（詳附註）所定關
係之釋明文書影本。
中    華    民    國    95    年    5     月    3     日
                                    書記官  陳樂觀
附註：
民事訴訟法第四百六十六條之一（第一項、第二項）：
對於第二審判決上訴，上訴人應委任律師為訴訟代理人。但上訴
人或其他法定代理人具有律師資格者，不在此限。
上訴人之配偶、三親等內之血親、二親等內之姻親，或上訴人為
法人、中央或地方機關時，其所屬專任人員具有律師資格並經法
院認為適當者，亦得為第三審訴訟代理人。


司法院資訊處製作；財團法人民間司法改革基金會備份。
